【裁判字號】    97,訴,499
【裁判日期】    970521
【裁判案由】    毒品危害防制條例
【裁判全文】
臺灣士林地方法院刑事判決               97年度訴字第499號
公  訴  人  臺灣士林地方法院檢察署檢察官
被      告  甲○○
上列被告因違反毒品危害防制條例案件，經檢察官提起公訴（97
年度毒偵字第543 號），被告於準備程序中就被訴事實為有罪之
陳述，經本院合議庭裁定改由受命法官獨任以簡式審判程序審理
，並判決如下：
    主  文
甲○○施用第一級毒品，累犯，處有期徒刑柒月，扣案之海洛因
壹包（淨重零點壹公克，不含包裝袋）沒收銷燬；注射針筒壹支
、裝盛前開海洛因之包裝袋壹個均沒收。
    事  實
一、甲○○前因施用第二級毒品案件，先後經本院以民國88年度
    毒聲字第2111號、89年度毒聲字第2080號裁定送觀察、勒戒
    後，均認無繼續施用毒品之傾向，而先後於88年12月3 日、
    90年3 月13日執行完畢釋放出所，並由臺灣士林地方法院檢
    察署檢察官分別以88年度毒偵字第547 號、90年度毒偵緝字
    第38號為不起訴處分確定。於前開觀察、勒戒執行完畢後5
    年內，再因施用第一級、第二級毒品案件，經本院以92年度
    訴字第540 號判決分別判處有期徒刑8 月、4 月，應執行有
    期徒刑10月確定，又因另犯偽造文書及侵占等罪，經本院以
    92年度訴字第244 號判決分別判處有期徒刑8 月、5 月，應
    執行有期徒刑1 年確定，復於92、93年間，因犯竊盜罪，先
    後經本院以92年度士簡字第998 號、93年度簡字第25號判決
    判處有期徒刑5 、6 月確定，以上各罪經本院以93年度聲字
    第358 號裁定定其應執行刑為有期徒刑2 年8 月，嗣入監服
    刑，並於94年6 月22日縮短刑期假釋出監（原縮刑期滿日期
    為95年3 月29日），詎甲○○於假釋期間內，再犯施用第一
    級毒品及施用第二級毒品等罪，除經撤銷假釋，應執行殘刑
    9 月又7 日，並由本院以95年度訴字第76號判決分別判處有
    期徒刑10月、5 月，應執行有期徒刑1 年2 月確定，嗣再經
    裁定減刑為有期徒刑5 月、2 月又15日，應執行有期徒刑7
    月確定，經與上開撤銷假釋殘刑接續執行，於96年8 月18
    日縮刑期滿執行完畢；再於96年間先後3 次因施用第一級、
    第二級毒品案件，經本院分別以97年度訴字第94號、第280
    號判決處有期徒刑11月、1 年、8 月確定在案。詎被告甲○
    ○仍未戒除毒癮，於前案觀察、勒戒執行完畢後5 年內再犯
    施用毒品罪，經本院判決罪刑確定後，復基於施用第一級毒
    品海洛因之犯意，於97年2 月17日上午9 時許，在臺北縣淡
    水鎮○○路86號竹圍加油站廁所內，以海洛因加水置於注射
    針筒注射之方式，施用第一級毒品海洛因1 次，嗣於同日上
    午9 時50分許，為警在上址加油站廁所內查獲，並扣得第一
    級毒品海洛因1 小包（淨重0.1 公克）及注射針筒1 支，經
    警採尿送驗後，呈可待因及嗎啡陽性反應，始查悉上情。
二、案經臺北縣政府警察局淡水分局報告臺灣士林地方法院檢察
    署檢察官偵查起訴。
    理  由
一、本件被告所犯之施用第一級毒品罪，並非法定刑為死刑、無
    期徒刑或最輕本刑3 年以上有期徒刑之罪，亦非高等法院管
    轄第一審之案件，被告於本院準備程序中就被訴事實已為有
    罪之陳述，本院合議庭乃裁定改由受命法官獨任進行簡式審
    判程序。是本件之證據調查，依刑事訴訟法第273 條之2 規
    定，不受同法第159 條第1 項、第161 條之2 、第161 條之
    3 、第163 條之1 及第164 條至第170 條規定之限制，再被
    告對於卷內所列各項證據，均同意有證據能力，故卷內所列
    各項證據，自得作為本案論罪科刑之證據，合先敘明。
二、上揭犯罪事實，業據被告甲○○於本院審理時坦承不諱（詳
    見本院97年5 月14日審判筆錄），而被告於97年2 月17日經
    警查獲時所採集之尿液，經送請臺灣檢驗科技股份有限公司
    以酵素免疫分析法初步檢驗、氣相層析質譜儀法確認檢驗結
    果，確呈可待因、嗎啡陽性反應，此有該公司97年2 月29日
    濫用藥物檢驗報告、臺北縣政府警察局查獲毒品案件尿液檢
    體監管紀錄表（檢體編號：K0000000）影本各1 紙附卷可稽
    （詳見偵查卷第64頁、第57頁），是被告自白施用第一級毒
    品海洛因之犯行，其任意性自白應認與事實相符，而可採信
    ，本件事證明確，被告施用第一級毒品海洛因之犯行，洵堪
    認定，應依法論科。
三、按92年7 月9 日新修正之毒品危害防制條例刪除2 犯及3 犯
    之規定，一改修法前繁雜之處遇程序，僅將施用毒品者簡化
    區分為初犯、再犯，並認施用毒品者係屬病患性犯人，以觀
    察、勒戒戒除其身癮，並以強制戒治去除其心癮。經觀察、
    勒戒或強制戒治執行完畢釋放後，若係5 年後再犯該條例第
    10條施用毒品罪者，與同條例第20條第1 項、第2 項關於「
    初犯」之處理方式相同，檢察官應先聲請法院裁定令被告入
    勒戒處所觀察、勒戒，並視有無繼續施用毒品傾向，決定應
    予釋放、為不起訴之處分，或應聲請法院裁定令入勒戒處所
    強制戒治；若係5 年內「再犯」同條例第10條施用毒品罪者
    ，依同條例第23條第2 項規定，檢察官則應依法追訴。觀諸
    該條例第20條第3 項之修正理由：「觀察、勒戒或強制戒治
    5 年後再犯者，顯見前所實施之觀察、勒戒或強制戒治已足
    以遮斷其施用毒品之癮，為期自新及協助其戒除毒癮，對此
    5 年後再犯者，爰明定仍適用初犯之規定，先經觀察、勒戒
    、強制戒治之程序。」及同條例第23條第2 項之修正理由：
    「為配合簡化施用毒品犯之刑事處遇程序，並鑑於經觀察、
    勒戒或強制戒治執行完畢釋放後5 年內再犯者，其再犯率甚
    高，原據以實施之觀察、勒戒及強制戒治既已無法收其實效
    ，自應施以刑事處遇。」顯然如施用毒品者係前經觀察、勒
    戒或強制戒治等治療程序執行完畢5 年後，始再施用毒品之
    「初犯」，因前所執行之觀察、勒戒或強制戒治已足收戒除
    毒癮之效，自應重新執行觀察、勒戒或強制戒治等治療程序
    ，並於治療程序執行完畢後，由檢察官為不起訴處分，毋庸
    對之追訴處罰；反之，在「再犯」之情形，因其先前所為治
    療程序顯未能收戒斷毒癮之效，且考量施用毒品者之再犯率
    偏高，乃簡化其刑事處遇程序，而逕予追訴處罰，不再施以
    治療程序。參酌上開立法理由，修正毒品危害防制條例就施
    用毒品者，祇於「初犯」及「5 年後再犯」2 種情形，有其
    追訴條件之限制，即須於初犯經觀察、勒戒或強制戒治釋放
    後，5 年內均無施用毒品之行為，始能認其前所實施之觀察
    、勒戒或強制戒治已足遮斷毒癮，而得於5 年後再犯時，再
    予適用初犯之規定，重行觀察、勒戒等程序。倘5 年內已經
    再犯，被依法追訴處罰，縱其第3 次（或第3 次以上）施用
    毒品之時間在初犯釋放5 年以後，即與「5 年後再犯」之情
    形有別，且因已於「5 年內再犯」，顯見其再犯率甚高，原
    實施觀察、勒戒或強制戒治，已無法收其實效，而無5 年戒
    斷期之存在，自無再經觀察、勒戒及強制戒治之必要，即應
    依該條例第10條處罰，始符新法修正之本旨，最高法院95
    年度第7 次刑事庭決議、最高法院95年度臺非字第59號、第
    65號判決意旨可資參照。查本件被告甲○○前因施用第二級
    毒品案件，經本院先後以88年度毒聲字第2111號、89年度毒
    聲字第2080號裁定送觀察、勒戒後，認無繼續施用毒品之傾
    向，經臺灣士林地方法院檢察署檢察官先後以88年度毒偵字
    第547 號、90年度毒偵緝字第38號為不起訴處分確定；又分
    別於前案觀察、勒戒執行完畢日即88年12月3 日及90年3 月
    13日後5 年內，先後因施用第一級、第二級毒品犯行，經本
    院分別以92年度訴字第540 號、95年度訴字第76號判決處刑
    確定等情，有臺灣高等法院在監在押全國紀錄表、全國刑案
    資料查註表及臺灣高等法院被告前案紀錄表在卷可考。是本
    件被告於上開觀察、勒戒執行完畢後5 年內，既已再犯施用
    第一級、第二級毒品罪，並分別經追訴、處罰，即屬「5 年
    內再犯」，甚為明確。睽諸前揭說明，本案被告犯行既非初
    犯，亦與毒品危害防制條例第20條第3 項所指「5 年後再犯
    」之情形有別，則公訴人依法追訴，於法即無不合，本院自
    應依法論科，附此敘明。
四、核被告所為，係犯毒品危害防制條例第10條第1 項之施用第
    一級毒品罪。被告於施用第一級毒品海洛因前後持有之低度
    行為為施用之高度行為所吸收，不另論罪。又被告有上開犯
    罪事實欄所載前科執行情形，此有臺灣高等法院被告前案紀
    錄表附卷可參，其於前案有期徒刑執行完畢後，5 年內故意
    再犯有期徒刑以上之本罪，為累犯，應依法加重其刑。再按
    ，毒品危害防制條例認施用毒品者具「病患性犯人」之特質
    ，除降低施用毒品罪之法定刑外，並採以觀察、勒戒方式戒
    除其身癮及以強制戒治方式戒除其心癮之措施，足認僅對於
    施用毒品之犯人科以重刑，並不能使其戒除毒癮。另參諸世
    界各國之醫療經驗及醫學界之共識，咸認施用毒品成癮者，
    其心癮甚難戒除，絕難戒絕斷癮，致其再犯率均偏高（以新
    加坡為例，其執行強制戒治後再犯比例高達百分之72至75）
    。因此施用毒品者無法戒絕毒癮，一再施用，本為施用毒品
    者之特性，再犯施用毒品罪，量刑不宜過重，且新修正刑法
    已採一罪一罰，對於施用毒品者，每次施用毒品之犯行，均
    分別處罰，已足制裁被告各次施用毒品之犯行。雖被告曾於
    96年10月23日及30日，先後2 次施用第一級毒品，並經本院
    分別於97年3 月31日及97年2 月29日以97年度訴字第280 號
    、97年度訴字第94號判處有期徒刑1 年、11月，惟本院爰據
    上揭說明並審酌刑法第57條所列各項情狀、及被告曾經觀察
    、勒戒，仍無法戒除毒癮，復又觸犯本件犯行，可認被告具
    有「病患性犯人」之特質，且其施用毒品係傷害自身健康，
    所生危害非鉅，又本件犯後被告坦承犯行，態度尚屬良好等
    一切情狀，量處如主文所示之刑。
五、至扣案之第一級毒品海洛因1 包（淨重0.1 公克），不問屬
    於犯人與否，均應依毒品危害防制條例第18條第1 項前段之
    規定沒收銷燬之。另扣案之注射針筒1 支及裝盛上開海洛因
    之包裝袋1 個，均係被告所有，供犯本案施用第一級毒品海
    洛因所用之物，業據被告供承明確，爰依刑法第38條第1 項
    第2 款、第3 項之規定，均宣告沒收。
據上論斷，應依刑事訴訟法第273 條之1 第1 項、第299 條第1
項前段，毒品危害防制條例第10條第1 項、第18條第1 項前段，
刑法第11條、第38條第1 項第2 款、第47條第1 項，判決如主文。
本案經檢察官徐名駒到庭執行職務。
中    華    民    國    97    年    5     月    21    日
                  刑事第一庭法  官  洪英花
以上正本證明與原本無異。
如不服本判決，應於收受送達後10日內向本院提出上訴書狀，其
未敘述上訴理由者，應於上訴期間屆滿後20日內向本院補提理由
書狀（均須按他造當事人之人數附繕本）。
                            書記官  趙彩彤
中    華    民    國    97    年    5     月    22    日
附錄本案論罪科刑法條之依據：
毒品危害防制條例第10條第1 項
施用第一級毒品者，處 6 月以上 5 年以下有期徒刑。


司法院資訊處製作；財團法人民間司法改革基金會備份。
